【裁判字號】    92,台上,8
【裁判日期】    920102
【裁判案由】    返還不當得利
【裁判全文】
最高法院民事判決                                    九十二年度台上字第八號
    上  訴  人  甲 ○ ○
                乙○○○
                丙 ○ ○
                丁○○○
    共      同
    訴訟代理人  張 秀 夏律師
    上  訴  人  己 ○ ○
                戊 ○ ○
                壬 ○ ○
                庚 ○ ○
                辛 ○ ○
    共      同
    訴訟代理人  林 凱 倫律師
右當事人間請求返還不當得利事件，兩造對於中華民國九十一年五月十四日台灣高等
法院第二審更審判決（九十年度重上更(二)字第一一三號），各自提起上訴，本院判決
如左：
    主  文
原判決除假執行部分外廢棄，發回台灣高等法院。
    理  由
本件上訴人甲○○、乙○○○、丁○○○、丙○○（下稱甲○○等四人）起訴主張：
坐落台北市○○區○○段三小段九二一地號土地（下稱系爭土地）係伊等共有，對造
上訴人己○○所有二四六二、戊○○所有二四六三、二四八二、壬○○所有二四八三
、庚○○所有二四八四、二四八五（以上六建號房屋，下稱二四六二建號等房屋）、
辛○○所有四一一五等建號房屋（以上七建號房屋，下稱系爭房屋）均建築於系爭土
地之上。渠等並無得為無償占用系爭土地之權利，竟於其上建屋使用，自獲有相當於
租金之不當得利等情。爰依不當得利之法律關係，求為命對造各返還如第一審判決附
表一所示之金額及自起訴狀繕本最後送達之翌日（民國八十五年六月一日）起加付法
定遲延利息之判決（第一審命戊○○、辛○○、庚○○、壬○○等四人分別給付甲○
○等四人如第一審判決附表三所示之金額及法定遲延利息，駁回甲○○等四人其餘部
分之請求，雙方均就其敗訴部分聲明不服。又甲○○等四人另對壬○○所有三五八七
建號房屋請求部分，經更審前原審法院八十六年度重上字第一二五號維持第一審所為
甲○○等四人敗訴之判決，甲○○等四人就此敗訴部分，未再聲明不服，已告確定）
。
上訴人己○○、戊○○、壬○○、庚○○（下稱己○○等四人）及辛○○則以：對造
上訴人甲○○、丙○○及訴外人甘建福（乙○○○之夫）、林明成（丁○○○之夫）
等人，於六十九年五月二十六日與己○○簽訂合建契約，約定該四人提供系爭土地及
出具土地使用權同意書，交由己○○出資，興建房屋出售並平均分配價金。己○○乃
於同年九月七日以訴外人春煇建設股份有限公司名義（負責人為己○○，下稱春煇公
司）另與甲○○等四人簽訂合建契約（下稱系爭合建契約），除約定以該公司為起造
人，興建「春煇新世界大樓」外，其餘內容均與同年五月二十六日所簽訂者相同。系
爭房屋均屬該大樓之一部分，使用系爭土地，自非無法律上之原因。況二四六二建號
等房屋，原為訴外人東光百貨股份有限公司（下稱東光公司）向春煇公司及甲○○等
四人分別購買房屋及坐落之基地，因東光公司未付房屋價金，經春煇公司解除房屋部
分之買賣契約，訴請所有權移轉登記獲得勝訴確定判決後，再由該公司與東光公司協
議，分別指定移轉登記為己○○等四人所有者，尚不能因該房屋占用之系爭土地即其
基地應有部分，遭第三人聲請假扣押查封，致甲○○等四人未為系爭土地應有部分之
所有權之移轉登記，即謂己○○等四人係無權占有系爭土地。至四一一五建號房屋，
係己○○分得之房屋，再輾轉售與辛○○，該房屋使用系爭土地，更非無法律上之原
因。縱伊等無權使用系爭土地，然甲○○等四人就系爭土地之應有部分合計僅約百分
之五八‧一九，其請求伊等給付全額之不當得利，仍屬無據等語，資為抗辯。
原審以：甲○○等四人因合建系爭房屋所出具之「土地使用權同意書」，應係指建商
春煇公司本於合建契約於「建造房屋期間」，得以無償使用系爭土地而言，並非泛指
春煇公司未履行合建契約仍可由其本身或其繼受人永久無償使用系爭土地。依己○○
與甲○○等地主所訂合建契約第六條房屋銷售第一款：「全部房地均以各別共同銷售
方式處理，但得視市場之情形，經雙方協議以押租或其他之方式處理。」及第四款「
銷售契約分為房屋及土地兩部分，分別與客戶訂約（申請貸款者亦同）房屋價款由起
造人名義開統一發票收款，土地價款由甲方（甲○○等四人）以地主之名義開立收據
收款，銷售房地總價中，房屋與土地各佔二分之一」之約定，可知甲○○等四人對於
春煇公司所建系爭房屋之出售仍有價款分配之期待，並非因出具「土地使用權同意書
」即得推定房屋建造完成後，房屋所有權人當然享有基地使用權或甲○○等四人已默
示同意其土地使用權隨同房屋之建造完成而無條件無償移轉。況二四六二建號等房屋
，並非春煇公司本於與地主間之合建契約分配取得，而係建造之初，由東光公司向春
煇公司買受，同時依系爭合建契約之約定與春煇公司簽訂房屋買賣契約及與甲○○等
四人簽訂土地買賣契約。嗣因東光公司欠繳價金，房屋部分之買賣契約經春煇公司解
除，訴請房屋之所有權移轉登記取得勝訴確定判決後，再由春煇公司與東光公司協議
，將之分別直接移轉登記為春煇公司所指定之己○○等四人名義，以抵償東光公司（
原判決誤為春煇公司）積欠之款項，斯時己○○等四人既未同時向甲○○等四人價購
所屬基地，縱使東光公司與甲○○等四人之基地買賣契約仍然存在，因尚未為土地之
所有權移轉登記，亦不足認為渠等得以無償使用系爭土地。又己○○為春煇公司之法
定代理人，戊○○為春煇公司及東光公司之股東，庚○○、壬○○為己○○之女兒，
對於上述合建契約之約定已難謂為不知，且甲○○等四人對於戊○○、庚○○、壬○
○取得前揭房屋所有權是否合法仍有爭議並涉訟中，尤難推定甲○○等四人默示同意
己○○等四人無償使用系爭土地。是己○○等四人所有之二四六二建號等房屋使用系
爭土地，即屬無法律上之原因。另四一一五建號房屋，原係七十九年間甲○○等四人
與己○○就三樓以上未售出之餘屋協議分組抽籤而由己○○抽得，再輾轉由辛○○買
受，固屬實情，然辛○○並未買受該房屋之基地權利，其前手劉雨治就該房屋使用系
爭基地是否有法律上原因，與甲○○等四人尚在訴訟中，而辛○○於審理期間，又已
表示願向地主價購基地權利，可見其所有房屋使用系爭土地亦無法律上之原因。至其
再前手己○○就此部分房屋是否有使用基地之法律上原因，因兩造對分組抽籤取得之
協議效力意見不一，充其量辛○○及其前手劉雨治僅能請求己○○履行契約而為基地
應有部分之所有權移轉登記，不得以之對抗甲○○等四人。綜上，己○○等四人及辛
○○所有之系爭房屋，既均無「無償」使用系爭土地之權利，則甲○○等四人請求不
當得利，於法即非無據。茲審酌系爭土地之四鄰環境、公告現值、附近租金等項，其
相當於租金之不當得利，以申報地價年息百分之十計算為適當。惟甲○○等四人就系
爭土地之所有權應有部分分別為九萬分之一三二五八、百分之三五（即九萬分之三一
五○○）、九萬分之二七八二、九萬分之四八二八，合計九萬分之五二三六八，占系
爭土地之百分之五八‧一九（小數點二位以下四捨五入），渠等四人自僅得按系爭土
地之百分之五八‧一九之比例請求不當得利，而非按系爭土地全部請求。再依甲○○
等四人所有系爭土地之所有權應有部分比例不一，甲○○、乙○○○、丁○○○、丙
○○各自之應有部分占其等應有部分總和之比例，依序為百分之二五‧三二、六○‧
一五、五‧三一、九‧二二，核算結果，己○○等四人及辛○○應分別給付甲○○等
四人之不當得利金額，即如原判決附表二、三所示。為原審心證之所由得，因而廢棄
第一審所為駁回甲○○等四人對於己○○請求之判決，改命己○○分別給付甲○○等
四人如原判決附表二所示金額之本息，並廢棄第一審所為命戊○○、壬○○、庚○○
、辛○○分別給付甲○○等四人超過原判決附表三所示金額本息部分之判決，駁回甲
○○等四人該部分之訴。
查甲○○、丙○○、甘建福、林明成與己○○於六十九年五月二十六日所簽訂之合建
契約書第六條關於合建之房屋及土地銷售，係約定以「各別共同銷售方式處理」為原
則、「經雙方協議以押租或其他之方式處理」為例外（第一款），銷售費用由雙方平
均分擔（第二款），銷售後由地主與建商分別與客戶訂立土地及房屋之契約，並分別
開立收據及發票，而銷售房地總價中，房、地各占二分之一（第四款）。又於該合建
契約書之「附約」第七條第四款中，約定「不論房屋及土地之名義為何人所銷售（包
括已售及未售），房地之總價款，甲（甲○○、丙○○、甘建福、林明成）乙（己○
○）雙方各得二分之一」。嗣於同年九月七日由系爭土地登記名義人即甲○○等四人
與己○○所指定之春煇公司，依前揭合建契約書第九條附則第四款有關「本約甲乙雙
方之簽約名義，得於本約簽訂後經雙方協議提出名義之更換」之約定所簽訂之「系爭
合建契約」，並未變更上述約定之內容（以上二份合建契約及附約影本，附於外放證
物袋內），則源於系爭合建契約所生之法律關係，即攸關系爭房屋是否「有權使用」
或「有權無償使用」系爭土地應為判斷本件請求有無理由之基礎。乃原審就此相關之
事實及法律，未注意令當事人敘明不明瞭或補充不完足之事實上及法律上陳述，而為
適當完全之辯論，以作為妥適認定事實及適用法律之依據，已有未合。次依系爭合建
契約之約定，甲○○等四人與春煇公司間，係由前者提供土地，後者提供資金及技術
，以完成「春煇新世界大樓」之興建，並於完成後由雙方「各別共同銷售」、「分別
訂約」及「平分費用與價金」。而房屋無法與土地分離獨立存在，為公知之事實，則
於買受人向一方表示購買該大樓之意，並與該一方簽訂房屋或土地買賣契約後，他方
能否拒絕與該買受人訂約？如屬肯定，將如何保障交易安全？如屬否定，依雙方內部
約定分別簽訂之房屋及土地買賣契約，其效力能否予以割裂認定？又除四一一五建號
外之二四六二建號等房屋，原由東光公司向甲○○等四人及春煇公司同時買受，但分
別簽訂土地及房屋買賣契約，為原審確定之事實，果爾，於春煇公司因東光公司無力
給付房屋價金而為解除契約之意思表示時，其效力究僅止於房屋部分之買賣契約，抑
或併及於無法與房屋分離之土地買賣契約部分？春煇公司於將收回之房屋轉賣與己○
○等四人時，甲○○等四人與春煇公司之合建契約似仍存在，該公司未依系爭合建契
約之內部約定，將房屋賣得價金扣除費用後平均分配與甲○○等四人，是否足以影響
買受人就該房屋原即享有無償使用系爭土地之權利？凡此均與認定事實有關。原審未
詳為勾稽，遽為不利於己○○等四人之認定，亦有可議。另查，辛○○所有之四一一
五建號房屋，既係己○○依系爭合建契約約定之例外方式抽籤取得，再由辛○○輾轉
買受者，為原審所認定，且該房屋本即由己○○所指定及其負責之春煇公司興建，所
有權似歸己○○或春煇公司取得，則本諸前述土地與房屋不能分離而單獨存在，及甲
○○等四人與己○○於七十九年八月十七日協議就三樓以上未售房屋及土地之歸屬，
一併抽籤決定，而於協議書第一條約定「分組抽籤房屋（含其應分配之基地持分）…
…」之旨（見原審重上字卷一一四頁），就該分歸己○○取得之四一一五建號房屋部
分，能否因土地之所有權應有部分尚未移轉登記予己○○或其繼受人，即謂該房屋無
合法使用系爭土地之權利？此外，倘認己○○等四人及辛○○應負不當得利之返還責
任，因系爭房屋所占用之系爭土地原均為甲○○等四人共有，除系爭房屋外，其餘同
一大樓內之房屋權利人，是否均已取得其基地在系爭土地之應有部分？如為肯定，屬
同一大樓之系爭房屋所占用之土地，似均屬甲○○等四人所有之原與系爭房屋對應之
應有部分，能否謂甲○○等四人所有系爭土地應有部分，因己○○等四人及辛○○所
有系爭房屋之占用，僅受有百分之五八‧一九之損害，而僅得依此比例求償？非無疑
問。兩造上訴意旨，各自指摘原判決於其不利部分為不當，求予廢棄，均非無理由。
又壬○○所有三五八七建號房屋部分，業經更審前原審法院以八十六年度重上字第一
二五號判決駁回甲○○等四人該部分不當得利之請求，因甲○○等四人未聲明不服，
已告確定，原判決仍於理由中予以贅述；另原判決事實欄有關甲○○等上訴聲明中之
「附表一」、「附表二」，與主文欄所示「附表一」、「附表二」尚屬有間，前者是
否指甲○○等四人書狀所附之附表？再甲○○等四人各自之應有部分占其等應有部分
總和之比例，依序為百分之二五‧三二、六○‧一五、五‧三一、九‧二二，第一審
判決（更正）附表一所示應分別給付甲○○等四人之金額，與依此一比例計算之金額
似有出入。案經發回，均宜注意及之。
據上論結，本件上訴為有理由。依民事訴訟法第四百七十七條第一項、第四百七十八
條第一項，判決如主文。
中      華      民      國    九十二    年      一      月      二      日
                              最高法院民事第七庭
                                  審判長法官  蘇  茂  秋
                                        法官  徐  璧  湖
                                        法官  朱  建  男
                                        法官  蘇  達  志
                                        法官  沈  方  維
      右正本證明與原本無異
                                              書  記  官
中      華      民      國    九十二    年      一      月     十三     日


司法院資訊處製作；財團法人民間司法改革基金會備份。
